【裁判字號】    92,簡上,5
【裁判日期】    920507
【裁判案由】    交還土地
【裁判全文】
臺灣屏東地方法院民事判決  九十二年度簡上字第五號
    上  訴  人  丙○○
    訴訟代理人  乙○○
    被上訴人    財政部國有財產局臺灣南區辦事處
?
    法定代理人  甲○○
    訴訟代理人  謝信義律師
右當事人間請求返還土地事件，上訴人對於民國九十一年十一月二十日本院第一審判
決（九十一年度屏簡字第三五七號），提起上訴，本院判決如左：
    主      文
上訴及免為假執行之聲請均駁回。
第二審訴訟費用（除減縮部分外）由上訴人負擔。
原判決主文第一項所命「應自民國八十六年一月一日起至清償日止，按年給付被上訴
人新台幣壹仟肆佰捌拾捌元」，減縮為「應自民國八十七年十二月二十一日起至清償
日止，按年給付被上訴人新台幣壹仟肆佰捌拾捌元」。
    事實及理由
一、按國有財產撥給各地國家機關使用者，名義上雖仍為國有，實際上即為使用機關
    行使所有人之權利，故本院對於是類財產，向准由管領機關起訴，代國家主張所
    有權人之權利，被上訴人持有所有權狀及駐用房屋保管卡，原審認其得為起訴行
    使所有權人之權利尚非無據，最高法院五十一年度台上字第二六八０號判例可供
    參照。查坐落屏東縣屏東市○○○段一小段五十號國有土地（以下簡稱系爭土地
    ），原為被上訴人之台灣省菸酒公賣局即台灣菸酒股份有限公司所管理，有土地
    登記謄本附卷足參，參照前開最高法院判例意旨，台灣省菸酒公賣局即台灣菸酒
    股份有限公司既為系爭土地管理使用機關，自得代國家主張所有權人之權利而對
    上訴人起訴，上訴人抗辯被上訴人之當事人資格不符，容屬有誤。次按訴訟繫屬
    中為訴訟標的之法律關係，雖移轉於第三人，於訴訟無影響；第三人如經兩造同
    意，得聲請代當事人承當訴訟，民事訴訟法第二百五十四條第一項定有明文。本
    件被上訴人原為台灣省菸酒公賣局即台灣菸酒股份有限公司，為系爭土地之管理
    機關，嗣管理機關變更為財政部國有財產局台灣南區辦事處，經兩造同意由被上
    訴人財政部國有財產局台灣南區辦事處承當訴訟，核符規定，應予准許。另按訴
    狀送達後，原告得擴張或減縮應受判決事項之聲明，此於第二審程序亦準用之，
    民事訴訟法第四百三十六條之一第三項、第四百六十三條、第二百五十五條第一
    項但書第三款分別定有明文。本件被上訴人於上訴審理中，將請求相當租金損害
    部分，「自民國八十六年一月一日起至清償日止，按年給付被上訴人新台幣一千
    四百八十八元」，減縮為「自民國八十七年十二月二十一日起至清償日止，按年
    給付被上訴人新台幣一千四百八十八元」，核屬有據，亦應准許，均合先敘明。
二、被上訴人起訴主張：系爭土地為被上訴人所管理，上訴人無正當權源，竟占用如
    附圖所示Ｂ部分面積０點０００四公頃建有門牌號碼屏東市○○路十六號之房屋
    （以下簡稱系爭房屋），為此訴請上訴人拆除上開地上物並返還土地，又上訴人
    無權占有系爭土地，應自占有之時即八十七年十二月二十一日起至交還土地之日
    止，按照土地之地價依週年利率百分之六計算之使用補償金即每年應給付之金額
    為新台幣（下同）一千四百八十八元賠償被上訴人，並自起訴狀繕本送達翌日起
    至清償日止，按週年利率百分之五計算之利息等情。於上訴聲明：上訴人之訴駁
    回。
三、上訴人則以：系爭房屋並無占用被上訴人所管理之系爭土地，且被上訴人為管理
    機關，系爭土地所有權人為中華民國，本件被上訴人之當事人資格顯有不符等語
    作為抗辯。原審判決上訴人敗訴，上訴人不服而上訴，於上訴聲明：（一）原判
    決廢棄。（二）被上訴人在第一審之訴駁回。（三）願供擔保，請准宣告免為假
    執行。
四、被上訴人主張上訴人所有系爭房屋部分無權占有系爭土地如附圖所示Ｂ部分，面
    積０點０００四公頃等情，業據其提出系爭土地登記簿謄本、建物測量成果圖等
    件為證，上訴人雖否認占用系爭土地云云，惟查，系爭房屋確有占用系爭土地如
    附圖Ｂ部分所示面積０點０００四公頃之事實，業經本院勘驗現場無誤，有勘驗
    筆錄及現場附圖附卷足憑，並囑託屏東縣屏東地政事務所派員實施測量，製有土
    地複丈成果圖在卷可稽，上訴人復未能舉證證明其有何合法占有系爭土地之權源
    ，所辯要無可採。應認被上訴人之主張為真實。從而被上訴人依所有物返還請求
    之法律關係請求被告拆除如附圖所示Ｂ部分，面積０點０００四公頃之地上物並
    交還土地，為有理由，應予准許。
五、又上訴人占有系爭土地自受有相當於租金之利益並致被上訴人管理系爭土地之所
    有權受損害，因而請求上訴人賠償該利益，核屬有據，應予准許。至被上訴人依
    據上訴人占用系爭土地之面積，參酌系爭土地之地價按地價百分之六計算上訴人
    每年所得之土地利益，查系爭土地位處屏東市鬧區，係店鋪使用，業據本院勘驗
    如前述，審酌系爭土地近鄰繁榮程度、土地之所在位置、並實際使用之情狀等情
    ，認被上訴人所主張之計算基準，尚屬允當。從而，被上訴人請求上訴人自占用
    被上訴人接管系爭土地之時即八十七年十二月二十一日起至交還土地之日止，按
    年給付原告一千四百八十八元（計算式：６２００Ｘ４Ｘ６／１００＝１４８８
    ），並自起訴狀繕本送達翌日即九十一年一月十六日起至清償日止，按週年利率
    百分之五計算之利息，為有理由，應予准許。另被上訴人請求相當租金損害部分
    ，原自民國八十六年一月一日起至清償日止，按年給付被上訴人新台幣一千四百
    八十八元，暨自民國九十一年一月十六日起至清償日止，按週年利率百分之五計
    算之利息。嗣減縮為自民國八十七年十二月二十一日起至清償日止，按年給付被
    上訴人新台幣一千四百八十八元元，暨自民國九十一年一月十六日起至清償日止
    ，按週年利率百分之五計算之利息，核屬有據，應予准許，爰判決如主文第三項
    所示。
六、至於上訴人陳明願向被上訴人購買或承租，惟被上訴人是否同意出售或出租，要
    屬兩造間訴外協議之問題，並不影響被上訴人基於所有物返還請求權及相當租金
    損害之訴求。又上訴人聲明願供擔保，免為假執行，因本件為簡易訴訟第二審程
    序，並無民事訴訟法第四百三十六條之二第一項規定之情形，為不得上訴之第二
    審終局判決，一經判決即告確定，被上訴人即得據為執行之名義而聲請法院強制
    執行，何況被上訴人並未聲明願供擔保請准宣告假執行，故本件上訴人聲請宣告
    供擔保，免為假執行，即無必要，應不予准許，爰併予駁回。
七、據上論結：本件上訴為無理由，依民事訴訟法第四百三十六條之一第三項、第四
    百四十九條第一項、第七十八條，判決如主文。
中      華      民      國    九十二    年      五      月     七     日
                                        臺灣屏東地方法院民事第二庭
~B審判長法官  阮世賢
~B法      官  賴秀雯
~B法      官  胡晏彰
右為正本係照原本作成。
本件不得上訴
中      華      民      國    九十二    年      五      月     七     日
~B法院書記官  謝天祥


司法院資訊處製作；財團法人民間司法改革基金會備份。
